【裁判字號】    95,判,2173
【裁判日期】    951228
【裁判案由】    遺產稅
【裁判全文】
最  高  行  政  法  院  判  決
                                     95年度判字第02173號
上  訴  人  乙○○
參  加  人  丙○○
訴訟代理人  吳雨學律師
被 上訴 人  財政部臺北市國稅局
代  表  人  甲○○
上列當事人間因遺產稅事件，上訴人對於中華民國93年3月30日
臺北高等行政法院92年度訴更一字第59號判決，提起上訴。本院
判決如下：
    主  文
原判決廢棄，發回臺北高等行政法院。
    理  由
一、按「訴訟當事人謂原告、被告及依第41條與第42條參加訴訟
    之人。」行政訴訟法第23條定有明文。是經法院依行政訴訟
    法第41條或第42條規定裁定命參加者，即為當事人之一，則
    法院於行言詞辯論前，應向具當事人身分之參加人通知其到
    場，如未於相當時期合法通知參加人，自應延展辯論期日，
    不得不經參加人參與辯論，逕依其餘當事人之辯論而為判決
    ，此觀行政訴訟法第218條準用民事訴訟法第385條、第386
    條規定自明。
二、本件上訴人之養父陳水塗於民國（下同）77年3月30日死亡
    ，由上訴人於77年9月24日代表全體繼承人向被上訴人申報
    遺產稅，列報繼承人為丙○○、白聰結、白聰文、白聰德、
    白聰慶、白麗美、羅白麗卿及上訴人等8人，經被上訴人核
    定遺產總額為新臺幣（下同）144,948,321元，應納遺產稅
    61,627,526元（已於78年12月26日繳清）。嗣上訴人經檢舉
    漏報遺產，被上訴人調查結果，以上訴人趁被繼承人生前重
    病期間，於77年3月23日將被繼承人所有臺北市第二信用合
    作社定期存款31,400,000元解約轉存上訴人本人及其配偶名
    下定期存款帳戶，復於被繼承人死亡後之77年4月12日將被
    繼承人存於臺北市第七信用合作社定期存款8,000,000元解
    約，存入上訴人本人名下帳戶，上開2筆存款上訴人於77年9
    月24日申報遺產稅時，均漏未申報，乃核定漏報遺產總額39
    ,400,000元，除發單補徵遺產稅11,685,116元外（限繳日期
    82年7月25日），並依行為時遺產及贈與稅法第45條規定，
    按所漏稅額處12,871,400元之罰鍰（限繳日期為82年7月15
    日，嗣改為82年7月25日），繳款書於82年5月3日送達上訴
    人。上訴人並未不服提起行政救濟，而於82年8月2日依遺產
    及贈與稅法第26條規定，申准將本稅限繳日期延至同年9月
    25日，罰鍰部分，則未准延期繳納。白聰結於82年11月29日
    ，以依臺灣臺北地方法院（下稱臺北地院）81年度自更一字
    第55號刑事確定判決，被繼承人之繼承人僅有丙○○及上訴
    人2人，白聰結兄妹6人並非合法之繼承人（白聰結等6人之
    母陳金貴為陳水塗之女，前於13年入葉添丁家為媳婦仔，其
    配對之男子尚未與其結婚而死亡，陳金貴仍留於葉家，而轉
    換為養女，其子女無權代位繼承陳水塗之遺產）云云，向被
    上訴人申請更正遺產稅繳款書之納稅義務人及罰鍰繳款書之
    受處分人，經被上訴人准其所請，並更正核定補徵遺產稅12
    ,585,116元（因親屬扣除額減少1,500,000元）及裁處罰鍰
    11,805,116元，更正後之遺產稅及罰鍰繳款書於83年7月9日
    由上訴人領取。上訴人對被上訴人更正核定補徵之遺產稅及
    裁處罰鍰金額均未爭執，惟主張被上訴人更正通知，已使納
    稅義務人、遺產稅及罰鍰金額，均產生變動，應屬重新核定
    案件，上開繳款書83年7月9日重新送達時，已逾核課5年之
    核課期間云云，向被上訴人申請註銷系爭遺產稅及罰鍰。經
    被上訴人以84年1月21日（84）財北國稅審貳字第84003054
    號函否准所請。上訴人訴經財政部台財訴字第841888111號
    訴願決定，將原處分撤銷，責由被上訴人另為復查決定。被
    上訴人重為復查決定，仍未准變更。上訴人復循序訴經行政
    院台86訴字第32861號再訴願決定，將原決定及原處分均撤
    銷，由被上訴人另為適法之處分。嗣被上訴人重為復查決定
    ，准予核減遺產總額4,320,000元，變更核定遺產總額為180
    ,028,321元，淨額為177,128,321元，罰鍰核減414,500元，
    變更罰鍰為11,390,616元。上訴人又循序提起行政訴訟，為
    原審法院89年度訴字第925號判決駁回，上訴人提起上訴，
    經本院92年度判字第736號判決廢棄，發回原審法院更審。
三、原審法院89年度訴字第736號事件審理時，定期於89年12月
    12日行準備程序時，通知丙○○以第三人身分到場，通知地
    址為：臺北市○○路330巷26號4樓。丙○○於是日委任林嫦
    芬律師到場，委任狀未載丙○○之地址，僅於送達代收人及
    受任人欄記載林律師地址「臺北市○○○路○段352號5樓之2
    」。嗣原審法院於90年3月20日裁定，依行政訴訟法第41條
    規定命丙○○參加，誤載丙○○之地址為「臺北市○○○路
    ○段352號5樓之2」，其後均以訴訟代理人之地址送達期日通
    知書及判決書。上訴人提起上訴後，參加人未再委任林嫦芬
    律師為訴訟代理人。按參加人前開委任狀載有受任人有為一
    切訴訟行為之權，即有受送達之權限，無須再行指定其為送
    達代收人，其於委任狀代收送達人欄記載受任人之地址，尚
    非另行指定送達代收人。又訴訟代理人之委任，原則上僅及
    於該審，除經特別委任，訴訟代理人始有代為提起上訴或再
    審之訴之權限，此參行政訴訟法第51條第1項規定即明。參
    加人未於上訴審再委任林嫦芬律師為訴訟代理人，該律師於
    上訴審即無代為收受參加人訴訟文書之權限，嗣本案發回原
    審法院重新審理，參加人仍未委任林嫦芬律師為訴訟代理人
    ，則於更審中亦無代參加人收受訴訟文書之權限。原審法院
    於更審中，仍以前開林嫦芬律師之地址「臺北市○○○路○
    段352號5樓之2」投遞各期日通知書，有各該送達證書附原
    審法院更審卷可稽，其送達為不合法。原審未經合法送達言
    詞辯論通知書予參加人，即逕由其餘當事人行言詞辯論而為
    判決，揆諸首揭說明，顯非合法，參加人執此指摘原判決違
    法，為有理由，應由本院將原判決廢棄，發回原審法院重為
    適法之裁判。
四、依行政訴訟法第256條第1項、第260條第1項，判決如主文。
中    華    民    國    95    年    12    月    28    日
                  第四庭審判長法  官  高  啟  燦
                              法  官  黃  璽  君
                              法  官  廖  宏  明
                              法  官  楊  惠  欽
                              法  官  林  樹  埔
以  上  正  本  證  明  與  原  本  無  異
中    華    民    國    95    年    12    月    28    日
                              書記官  邱  彰  德


司法院資訊處製作；財團法人民間司法改革基金會備份。
